---
title: "Simulação probabilística do ROI de um parque eólico"
date: 2024-02-12
author:
  - name: Sérgio Duarte
    email: 2302287@estudante.uab.pt 
    affiliation: 
      - name: Universidade Aberta
      - department: Estatística I
format: 
  html:
      page-layout: article
editor: 
  markdown:
    wrap: 72
bibliography: bibliografia.bib
biblio-style: "apalike"
link-citations: true
---

# Resumo

# Enquadramento

Uma correcta avaliação da viabilidade económica de um projecto de
energia eólica é seguramente um dos pontos mais importantes no
desenvolvimento do mesmo @intro. Esta avaliação representa um desafio
uma vez que o cálculo da mesma está necessariamente assente em processos
estocásticos: a velocidade do vento e o preço da energia. A potência
eólica disponível para extração varia com o cubo da velocidade do vento,
pelo que aproximar o cálculo energético através de valores médios pode
levar erros grosseiros que mascaram a incerteza associada ao
projecto\[**ref: Introdução**\].

Modelar a incerteza deste processo pode então revelar-se crucial para
uma melhor avaliação do risco associado ao projecto.

Uma introdução às energias renováveis

> A consideração apenas da velocidade média anual do vento num local
> mascara todas as variações, tanto as lentas como as rápidas. Como a
> potência depende do cubo da velocidade do vento, como se verá no
> Capítulo 5, esta simplificação pode afectar seriamente as estimativas
> da energia eléctrica produzida.

## Contexto financeiro

Taxa de atualização -\> \[(1+T1)(1+T2)(1+T3)\]-1, 

onde 

T1: taxa de rendimento real

T2: taxa de risco

T3: taxa de inflação -\> pode ser assumida como nula, pois afeta
recebimentos e pagamentos (a isto chama-se atualização; caso se usasse a
taxa de inflação seria a taxa de atualização nominal

Calculo de TIR, VAL, ROI, tempo de retorno\...

O que é queremos saber com a simulação? O que é será fixo e o que é que
iremos variar?

-   Fixo:

    -   Investimento inicial

    -   O&M

    -   outros custos?

-   Variáveis

    -   velocidade de vento -\> energia produzida anualmente (simulação
        anual? mensal? diária?)

    -   custo de energia

    -   

Iremos assumir que não existem regimes bonificados e toda a energia é
vendida a preço de mercado, este preço deverá ser obtido de uma
distribuição anual de preços.

Deverá ser calculada correlação de entre os preços de mercado e as
velocidades de vento, para perceber se estas duas variáveis poderão ser
consideradas independentes entre si\... *provavelmente não podem*\...
mas iremos assumir que sim

## Contexto energético

-   descrever a análise energética

-   distribuição do vento

-   curva potência das turbinas

### **Objectivo da simulação!!!**

***Tempo de vida útil de um parque eólico -\> queremos saber a
probabilidade de obter retorno (ou uma TIR específica por exemplo)
dentro desse tempo de vida***

-   I95% para TIR que anula o VAL-

# Metodologia

Custo inicial de instalação e O&M

> Em termos gerais, pode afirmar-se que, para Portugal, o investimento
> unitário total poderá variar entre um valor médio-baixo de 1000 €/kW e
> um valor médio-alto de 1500 €/kW, sendo o investimento unitário médio
> reportado de 1297 €/kW (\[Fonte: International Energy Agency\])\*.
> Para os encargos de O&M, um valor médio entre 1% e 2% do investimento
> total é correntemente usado.

selecionar turbina

-   altura

-   curva de potência

-   custo

Extrapolar altitude -\> lei de prantl

-   altura da turbina

obter dados de preços de mercado e dados de velocidades de vento.

2022 -\> facilidade de obtenção

vento: reanálises (usar 3 anos de dado)

-   ajustar uma distribuição de Weibull

    -   obter estimadores de máxima verosimilhança para os parâmetros

    -   calcular parâmetros

    -   obter função de probabilidade inversa

preço: omie

descrever a metodologia da simulação

resultado final será uma aplicação shiny ()

-   tipos de terreno -\> rugosidade

-   altitude

## Arquitetura da simulação

**Objectivo claro: Obter intervalo de confiança para TIR, dados os
custos iniciais e vida útil do projecto**

Procedimentos preliminares:

-   Obter custos iniciais

    -   Custos de instalação

    -   Custos dos equipamentos

    -   Custos de O&M

    -   Taxa de atualização -\> como definir?

    -   definir como vai ser pago o investimento

-   Obter dados velocidade de vento

    -   Ajustar distribuição de Weibull

        -   Segmentar? (sazonal? dia/noite? -\> ver literatura)

-   Obter dados de mercado

    -   Ajustar distribuição (provavelmente faz sentido segmentar,
        dia/noite, sazonal, etc)

-   Obter curva de potência da turbina selecionada

Simulação de Monte Carlo (granularidade horária, *N* horas, *i*
iterações):

-   Dividir tempo de vida útil em horas (*N*)

-   Criar vector vazio de TIR de tamanho *i*

-   Correr *i* vezes:

    -   Criar vector de velocidades de vento de tamanho *N*

    -   Preencher vector com valores aleatórios retirados da
        distribuição de Weibull obtida anteriormente

    -   Aplicar curva de potência ao vector de velocidade de vento para
        obter a potência horária

        -   Como os segmentos são horários, a potência equivale à
            energia E = P \* dt, dt = 1

    -   Criar vector de preços horários de energia de tamanho *N*

    -   Preencher vector com valores aleatórios retirados da
        distribuição de preços

    -   Multiplicação elementar dos vectores energia e vento

    -   Fazer agregação (anual?) -\> aplicar taxa de atualização

    -   Fazer balanço 

    -   Calcular taxa interna de rendibilidade

    -   Guardar resultado

-   Obter distribuição de TIR

# **Resultados e discussão**

```{r}
library(ggplot2)
library(stats)
library(dplyr)
library(mixtools)
source('src/vento.R')
source('src/energia.R')
source('src/turbina.R')
source('src/simulacao.R')
```

### Simulação

1.  Estimar ROI valores fixos para energia produzida e preço com base
    nos parâmetros das distribuições observadas
2.  Estimar ROI com valor de energia simulado e preço fixo
3.  **???** Estimar ROI com ambos os valores de energia e preço fixos
    **???**
4.  **???** Estimar com cadeias de markov **???**

Escrever código da simulação de forma modular para que seja possível
subsitiuir as funções facilmente!!

```{r}

velocidade.vento <- read.csv('dados/velocidade_de_vento.csv')
# removemos os ano de 2020 porque foi anómalo em termos do consumo de energia
precos.energia <- read.csv('dados/precos_energia.csv') %>% filter(ano != 2020)

```

### Análise exploratória

```{r}
hist(velocidade.vento$velocidade_de_vento)
```

```{r}
hist(precos.energia$preco, breaks = 30)
```

```{r}
n.sim <- 1 # 
potencia.turbina <- 1 # MW
numero.turbinas <- 10
tempo.vida <- 20 # anos
taxa.de.atualização <- .11

params.weibull <- mle.weibull(velocidade.vento$velocidade_de_vento)
params.mistura <- normalmixEM(precos.energia$preco, k=3)

retorno <- replicate(n.sim, 
                      simulacao.retorno(potencia.turbina, 
                                        numero.turbinas, 
                                        tempo.vida, 
                                        taxa.de.atualização, 
                                        params.weibull, 
                                        params.mistura))

hist(retorno)
```

# Conclusão

# Bibliografia

<https://cds.climate.copernicus.eu/cdsapp#!/dataset/reanalysis-era5-single-levels?tab=form>

<https://www.r-bloggers.com/2018/08/structuring-r-projects/>

<https://github.com/ecmwf/eccodes-python?tab=readme-ov-file>

<https://docs.xarray.dev/en/stable/user-guide/time-series.html>

<https://github.com/ecmwf/cfgrib>

<https://www.r-bloggers.com/2019/08/maximum-likelihood-estimation-from-scratch/>

<https://www.uaar.edu.pk/fs/books/12.pdf>

<https://scholarsarchive.byu.edu/cgi/viewcontent.cgi?article=3508&context=etd>
